【裁判字號】    95,簡上,90
【裁判日期】    950830
【裁判案由】    給付信用卡消費款
【裁判全文】
臺灣板橋地方法院民事判決              95年度簡上字第90號
上  訴  人  中國國際商業銀行股份有限公司
法定代理人  乙○○
訴訟代理人  丙○
            丁○○
被上訴人    甲○○
上列當事人間請求給付信用卡消費款事件，上訴人對於中華民國
95年3 月8 日臺灣板橋地方法院三重簡易庭94年度重簡字第2511
號第一審判決提起上訴，經本院於95年8 月16日言詞辯論終結，
判決如下：
    主  文
上訴駁回。
第二審訴訟費用由上訴人負擔。
    事實及理由
一、本件上訴人起訴主張：被上訴人與其父即原審共同被告吳金
    山（原名吳棕蓮）於民國85年7 月間與上訴人訂立信用卡使
    用契約，分別使用上訴人核發之附卡與正卡，依約當月消費
    應於翌月繳款日前清償，被上訴人並應就正卡持有人吳金山
    之信用卡債務負連帶清償責任，詎吳金山迄尚欠上訴人新台
    幣（下同）159,366 元及其中145,849 元自94年4 月22日起
    至清償日止，按日息萬分之5.4 計算之利息，暨按月計收
    600 元之手續費未清償，爰依信用卡契約之約定，請求被上
    訴人與吳金山連帶給付。原審命吳金山應給付上訴人
    159,366 元，及其中145,849 元自94年4 月22日起至清償日
    止，按日息萬分之5.4 計算之利息，暨按月計收600 元之手
    續費（原審判決誤載為違約金），並依職權宣告假執行，且
    駁回上訴人請求被上訴人給付之訴，上訴人不服，就原審駁
    回其對被上訴人之請求部分提起上訴，並聲明：(一)原判決不
    利上訴人部分廢棄。(二)上開廢棄部分，被上訴人應與吳金山
    連帶給付上訴人159,366 元，及其中145,849 元自94年4 月
    22日起至清償日止，按日息萬分之5.4 計算之利息，暨按月
    計收600 元之手續費（原審命共同被告吳金山給付部分業經
    確定）。
二、被上訴人則以：吳金山辦理信用卡時固有經其同意、簽名而
    辦理附卡，但其並未收到附卡卡片及信用卡約定條款，且其
    於信用卡申請書上簽名時，並不知附卡持卡人須對正卡持卡
    人之債務負連帶清償責任。吳金山雖有收到附卡，但其有告
    知吳金山不擬使用，要吳金山辦理停用，其亦有以電話向上
    訴人辦理停卡，不應令其就吳金山之信用卡債務負連帶清償
    責任等語，資為抗辯。就上訴人之上訴並聲明：請求駁回上
    訴。
三、查上訴人主張被上訴人與吳金山於85年7 月間與上訴人訂立
    信用卡使用契約，分別使用上訴人核發之附卡與正卡，依約
    當月消費應於翌月繳款日前清償，並吳金山迄尚積欠上訴人
    159,366 元，及其中145,849 元自94年4 月22日起至清償日
    止，按日息萬分之5.4 計算之利息，暨按月計收600 元之手
    續費未清償之事實，業據提出安泰卡金卡申請書、信用卡約
    定條款、欠款債務表之影本各1 份附於本院94年度促字第
    61226 號卷、刷卡紀錄之影本1 份附於原審卷第21-35 頁可
    憑，被上訴人就其與吳金山於85年7 月間有與上訴人訂立信
    用卡使用契約，申請上訴人核發附卡，並吳金山有持卡消費
    等情亦不爭執，堪信上訴人之主張為真實。
四、上訴人主張依信用卡申請書上「申請人（以下均含本申請書
    之正附卡申請人且連帶債務人」之記載，被上訴人應就吳金
    山之信用卡債務負連帶清償責任等語，但為被上訴人所否認
    ，抗辯：其固有於信用卡申請書上簽名，但未曾使用附卡，
    所有帳款，都是吳金山個人所欠，其不知附卡持有人對正卡
    所欠之帳款，應負連帶清償責任，況且，上訴人就其與吳金
    山使用之信用卡曾予停卡後，再核發新卡，伊於89年11月30
    日亦有申請停用附卡，應無須再對吳金山於92年10月間至93
    年12月間之信用卡債務負連帶清償責任等語，則本件首應審
    究之爭點為：被上訴人於信用卡申請書上簽名，是否即明示
    同意就吳金山之信用卡債務負連帶清償責任？經查，
    (一)按連帶債務之成立，須數人負同一債務，而明示對於債權
      人各負全部給付之責任，或法律有規定者為限。民法第
      272 條定有明文。是以連帶債務，必當事人間有明示或法
      律有規定，始能成立。
    (二)次按現行以信用卡為交易之行為，係消費者向發卡銀行或
      發卡機構請卡申請授信（信用貸款），發卡機構就申請人
      進行信用調查並核定信用額度，完成授信並發給申請人信
      用卡，持卡人即得憑信用卡在特約廠商簽帳消費或預借現
      金，嗣後持卡人在發卡機構通知之期限內應就所簽帳之價
      金、報酬及預借現金之本金及利息，負清償之責。因此，
      信用卡契約之發卡機構與持卡人間發生授信關係與償還關
      係，此授信關係為兩者間之契約基礎，信用卡本身僅為發
      卡機構製作發交持卡人之憑證，用以表徵發卡機構之「信
      用」，並非表徵持卡人之信用。是信用卡歸屬發卡機構所
      有，持卡人僅係持有人，持卡人所行使或主張之權義均以
      發卡機構授權為基礎，以其授信範圍為限制。信用卡僅為
      此一授權及授信範圍之表徵，信用卡本身並非信用卡契約
      之內容。換言之，消費者向發卡銀行或發卡機構申請信用
      卡，與持卡人以信用卡所簽帳款之清償契約不同。前者係
      發卡機構與持卡人間發生授信關係，用以取得發卡機構之
      授信並同意發給信用卡；後者係因持卡人使用信用卡所生
      帳款與發卡機構間發生償還關係。
    (三)查本件上訴人信用卡申請書內容記載：申請須知、正卡申
      請人資料、附卡申請人資料、保證人資料正卡、授權保單
      扣款同意書、申請人親簽、附卡申請人親簽等項目，被上
      訴人於「附卡申請人親簽」欄簽有「甲○○」3 字。而申
      請書另記載「申請人（以下均含本申請書之正附卡申請人
      且為連帶債務人）茲聲明以上之記載均屬事實，並同意申
      請人往來之金融機構（含貴行）及財團法人金融聯合徵信
      中心、財團法人聯合信用卡處理中心及美國安泰人壽保險
      股份有限公司依其各該特定目的，得搜集、電腦處理及利
      用本人之個人資料。貴行並得將該資料，為國際傳遞，且
      得提供予代貴行處理事務之第三人，由其於處理事務範圍
      內，為電腦處理及利用。並同意遵守背面所列用卡須知及
      隨卡附上之約定條款。申請人授權貴行為結匯代理人，處
      理國際信用卡國外消費款項之結匯事宜及授權貴行自下列
      指定帳戶抵扣信用卡應繳款。‧‧」等語，就其申請書內
      容觀之，包括上開消費者申請信用卡契約，與持卡人以信
      用卡所簽帳款之清償契約兩部分。「正卡申請人親簽」或
      「附卡申請人親簽」，只係就信用卡申請書，申請發卡銀
      行或發卡機構核准授信並發給信用卡之意，該「申請人‧
      ‧茲聲明以上之記載均屬事實，並同意‧‧。申請人授權
      ‧‧」之聲明，應亦僅擔保所填載資料之確實性，同意上
      訴人之徵信並使用申請人所填載資料，並授權上訴人扣款
      抵償，並非同意正、附卡申請人且為連帶債務人之聲明，
      難謂被上訴人已明示同意就本件正卡持卡人使用信用卡所
      生應付帳款負連帶清償責任。而法律復未規定正卡持卡人
      及附卡持卡人就各別使用信用卡所生應付帳款，成立連帶
      債務，揆諸上開說明，上訴人請求被上訴人就正卡持卡人
      吳金山所生前揭應付帳款，負連帶清償責任，即非有據。
    (四)再者，按契約之一般條款不論是否記載於定型化契約，如
      因字體、印刷或其他情事，致難以注意其存在或辨識者，
      該條款不構成契約之內容，92年7 月8 日修正前消費者保
      護法施行細則第12條本文（83年11月02日公佈）定有明文
      。此項規定之立法目的，無非係基於公平正義之立場，針
      對契約之一般條款之記載而為規定，用以禁止契約當事人
      對於契約內容之記載，擅以難以注意其存在或辨識之情形
      為之，致契約當事人有所忽略而影響其權益。經查，系爭
      信用卡申請書上固有「申請人（以下均含本申請書之正附
      卡申請人且為連帶債務人）」之明文記載，惟該「連帶債
      務人」部分文字並未以較明顯及獨立之區塊顯示，且字體
      細小，排版印刷確有密集之情形，而字樣亦未以其他顏色
      顯示，則被上訴人於附卡簽名欄簽名時，極有不能注意上
      開條款存在之情形。再者，系爭信用卡申請書上雖然有正
      卡申請人（即正卡持有人）與附卡申請人簽章欄，但是該
      欄反而未註明「連帶保證人」或「連帶債務人」等重要性
      質，自難期消費者能預見日後有連帶負責情事。是被上訴
      人抗辯其於申請書上簽名時，對上開聲明未能加以注意及
      辨識等語，即堪採取。依消費者保護法施行細則第12條前
      段規定，上開有關「申請人（以下均含本申請書之正附卡
      申請人且為連帶債務人）」之記載，應亦不構成信用卡申
      請契約之內容。
    (五)又查，上訴人所訂之信用卡約定條款第3 條雖亦有「‧‧
      且正卡持卡人或附卡持卡人就各別使用信用卡所生應付帳
      款互負連帶責任」之記載，惟就系爭信用卡申請書上開聲
      明上「‧‧同意遵守背面所列用卡須知及隨卡附上之約定
      條款。‧‧」之聲明觀之，上開約定條款於被上訴人簽名
      於申請表時，並未交付與被上訴人閱覽，而係於事後隨卡
      交付與吳金山，此並為上訴人所不爭，被上訴人復未於該
      約定條款上簽名表示同意，尤難認被上訴人明示同意於正
      卡持卡人吳金山之債務負全部連帶給付責任。
    (六)此外，上訴人就被上訴人有明示同意就吳金山之信用卡債
      務負連帶清償責任，並未再舉證以為證明，則其主張被上
      訴人有同意為連帶債務人，不足採取。
五、綜上所述，上訴人主張被上訴人應就吳金山之信用卡債務負
    連帶清償責任為不足採，從而，上訴人主張本於信用卡契約
    關係，請求被上訴人與原審共同被告吳金山連帶給付
    159,366 元，及其中145,849 元自94年4 月22日起至清償日
    止，按日息萬分之5.4 計算之利息，暨按月計收600 元之手
    續費，為無理由，不應准許。原審為上訴人敗訴之判決，並
    無不合。上訴意旨指摘原判決不當，求予廢棄改判，為無理
    由，應予駁回。
六、因本案事證已臻明確，兩造其餘主張陳述及所提之證據，經
    審究認無礙勝負之判斷，爰不一一論列，附此敘明。
七、據上論結，本件上訴為無理由，依民事訴訟法第436 條之1
    第3 項、第449 條第1 項、第78條，判決如主文。
中    華    民    國    95    年    8     月    30    日
                  民事第二庭    審判長法  官  陳映如
                                      法  官  許月珍
                                      法  官  陳麗玲
以上正本證明與原本無異
不得上訴
中    華    民    國    95    年    8     月    30    日
                            書記官  陳玉心


司法院資訊處製作；財團法人民間司法改革基金會備份。
